臺灣高等法院刑事判決　　　　　 　　 94年度上易字第823 號
上　訴　人　臺灣士林地方法院檢察署檢察官
上　訴　人
即　被　告　丙　○
被　　　告　乙○○
上列上訴人因被告傷害案件，不服臺灣士林地方法院93年度易字
第884 號中華民國94年3 月22日第一審判決（聲請簡易處刑案號
：臺灣士林地方法院檢察署93年度偵字第120 號），提起上訴，
本院判決如下：
    主  文
原判決撤銷。
乙○○連續傷害人之身體，處拘役伍拾伍日，如易科罰金以佰
元折算壹日。
丙○傷害人之身體，處拘役拾日，如易科罰金以佰元折算壹
日。
    事  實
一、乙○○、管文英夫婦與丙○、吳周秋元夫婦分別為臺北市○
    ○區○○路1 段43巷14號1 樓及同巷11號2 樓之住戶，平日
    因吳氏夫婦在朱氏夫婦上開14號房屋前空地搭建鐵皮屋飼養
    狗隻，致狗隻之大、小便問題經常引起雙方爭執。民國92年
    9 月12日上午8 時許，乙○○發現其住處門前有數坨狗糞便
    ，因而責問吳周秋元為何任由狗隻隨地大解卻不清理，吳周
    秋元否認係其所飼之小狗所為，繼而發生口角，乙○○因上
    班在即乃逕自返回屋內帶小孩出門，欲騎乘機車搭載小孩外
    出，適遇聞爭吵聲下樓前來理論之丙○，丙○先行出手拉住
    乙○○之提包，要偕同乙○○至警局解決，乙○○喝令其放
    手，否則即會出手毆打之，丙○聞言未放手，乙○○盛怒下
    基於傷害之概括犯意，先持其所有之安全帽揮打丙○臉部，
    雙方進而相互拉扯，乙○○將丙○強壓在地上，丙○掙扎無
    法起身，吳周秋元見情狀危急，乃持木棍（另經檢察官為不
    起訴處分）走向乙○○後方，尚未揮打，旋為乙○○回頭發
    現，乃速行起身，承前傷害之犯意，以腳踢吳周秋元，致其
    倒地，頭部碰撞狗屋，此時乙○○隨即停手。不料丙○從地
    上站起，不甘示弱，亦萌傷害之故意，隨地拾起不詳之人棄
    置之鋁管1 支，毆打乙○○之頸肩部及額頭，乙○○亦以手
    掐住丙○之頸部，鄰居見狀，即將其二人拉開，適吳氏夫婦
    之子吳冠球在家中發現父母被打，隨即報警，直至據報趕至
    現場處理之警員到場前，雙方始停止爭執，丙○因此受有鼻
    樑處瘀腫併擦傷、左眉內上方擦傷約2Ｘ2公分、右膝擦傷約
    3Ｘ2公分、左膝多處擦傷約5Ｘ2公分、2Ｘ2公分及3Ｘ3公分
    、併一處瘀腫約3Ｘ3公分、左手肘擦傷約2Ｘ2公分、左足趾
    多處擦傷之傷害，吳周秋元則受有頭部外傷合併左頂部皮下
    血腫4Ｘ4公分、左手肘瘀傷4Ｘ3公分之傷害，乙○○亦受有
    前額紅腫2Ｘ2公分、肩頸部紅腫及挫傷2Ｘ8公分、右前臂紅
    腫3Ｘ5公分之傷害。
二、案經丙○、吳周秋元、乙○○分別告訴及臺北市政府警察局
    士林分局移送臺灣士林地方法院檢察署檢察官偵查後聲請簡
    易判決處刑，經原審認為不宜，改依通常程序審理。
    理  由
一、認定犯罪事實所憑之證據及理由：
(一)右揭事實業據被告乙○○迭於原審及本院審理中供認不諱。
(二)證人即鄰居陸家駿於偵查中具結證稱：伊住在三樓，聽到樓
    下有大聲爭執，並聽到小孩之哭鬧聲，即打開窗戶，看到二
    夫婦站在機車前，大人已下車，小孩還在車上，後來有看到
    丙○拿木棍打乙○○之背後，老太太（即吳周秋元）在旁邊
    叫，乙○○罵老夫婦（即丙○夫婦），乙○○撿起其掉在地
    上之安全帽擋老先生的木棍，乙○○有拿安全帽及用手將老
    先生推開，接著伊回頭照料自己被吵醒的小孩，再探頭看時
    ，老太太已倒在地上，乙○○載小孩、其妻開廂型車離開等
    語（見偵查卷第70頁檢察官93年2 月6 日訊問筆錄）；於原
    審證稱：當時伊在家中睡覺，先聽到吵鬧聲，並聽到乙○○
    在罵的聲音，伊就站到房間窗邊看，看到丙○拿木棍揮向乙
    ○○左肩，當時丙○站在乙○○的旁邊，乙○○拿安全帽揮
    打丙○頭部，後來因為小孩也被吵醒，不願意小孩看見此景
    而將小孩帶開，待伊又回來看的時候，看到吳周秋元倒在地
    上，之後乙○○的汽車開走」等語（原審卷第58頁、59頁）
    。據其所述，丙○拿木棍揮打乙○○，乙○○有持安全帽抵
    擋或揮打丙○，吳周秋元有倒地等情，前後相符。被告丙○
    於原審雖質疑從證人陸家駿住處臥房之窗戶，能看見案發地
    點云云，然此經被告乙○○提出其自陸家駿臥房窗戶拍攝之
    照片（附於原審卷第94頁），經陸家駿證實其自窗邊往下所
    見，就是如該等照片所示（原審卷第60頁）。經原審當庭提
    示照片予丙○，丙○亦承認「一開始不是在照片上的地方爭
    執，後來有打到照片上所示的位置」等語（原審卷第60頁）
    ，復有證人蔡坤諭於偵查中具結證實陸家駿之住處面對被告
    二人打架之地點（見偵查卷第67頁93年1 月30日偵訊筆錄）
    ，足認陸家駿於案發當日確實有目睹上情，其證述乙○○拿
    安全帽揮打丙○頭部、吳周秋元倒在地上等情，均屬可採。
    被告丙○於本院猶質疑證人陸家駿之證言不實在云云，顯非
    可取。
(三)證人蔡坤諭於偵查中具結證稱：看到乙○○騎機車載著小孩
    ，丙○有上前拉乙○○之背包，乙○○就用安全帽打丙○的
    頭部正面，丙○被乙○○壓在地上，丙○之妻就拿1 支木棍
    走向乙○○，乙○○以腳踢吳周秋元，丙○就起來用木棍打
    乙○○的背部，乙○○遂以手掐住丙○的脖子等語甚為明確
    （見偵查卷第43頁93年1 月13日偵訊筆錄），據其所述，乙
    ○○持安全帽打丙○頭部，並將丙○壓在地上，復以腳踢吳
    周秋元，丙○自地上起身後，持木棍（應係鋁管，如後述）
    打乙○○之背部，乙○○又手掐丙○之頸部。至蔡坤諭於時
    隔十餘日後，即93年1 月30日再次經檢察官偵訊時，雖供稱
    ：當時其對於究竟丙○夫婦中哪一位持木棍打乙○○一節，
    已不復記憶，只記得由其中一人所為云云（偵查卷第67頁）
    。然查人之記憶有限，易隨時間之久遠而淡忘或模糊，尤其
    非關本身利害關係之事項，更不易能牢記無誤。是自難認證
    人蔡坤諭於事隔十餘日，未能明確證述係何人持木棍乙節，
    即認其前之證言不可採信。再證人蔡坤諭既偵查中第二次訊
    問時（即93年1 月30日訊問筆錄），就本案僅存部分之記憶
    ，是如再經傳喚供證，顯無實益，本院認無再傳訊之必要。
(四)證人即被告丙○之子吳冠球於原審結證供稱：當天伊休假，
    於送小孩上學後，回到家，沒多久聽到講話聲音，是伊母親
    與乙○○之聲音，伊走到陽台，看到他們在爭執狗大便的事
    ，伊認為是小事就進屋，過不久，就聽到更大的聲音，乙○
    ○罵髒話，伊母親質詢他為何罵人，伊又到陽台看，當時丙
    ○在對面陽台看，後來丙○就到樓下去，並問乙○○為何罵
    人，伊又進屋，不久又聽到打架聲音，伊衝到陽台看，當時
    吳周秋元已經倒在狗屋旁邊地上，伊父親臉上有血，乙○○
    從身後用手環扣伊父親脖子，伊立即進屋打電話報警，然後
    下樓，下樓後，他們已被鄰居拉開，警察徐唐鈞也到場」等
    語（見原審卷第57、58頁）。證實被告丙○夫婦與被告乙○
    ○爭執，及告訴人吳周秋元倒地，丙○臉上有血跡等事實。
(五)證人即告訴人吳周秋元於原審審理中證稱：「當天乙○○向
    我說地上有狗大便，我說我馬上掃，沒想到，乙○○就罵我
    ，我就說你怎麼罵人，他說罵你怎樣，當時我先生聽到就下
    來，並要我不要理會乙○○，並向乙○○說他自己也是有父
    母的人，不要老是罵老人家，我先生並拉乙○○的手說要去
    派出所，乙○○說不要拉他的手，不然要打我先生，後來我
    先生還是沒有放手，乙○○就用拳頭打我先生額頭，我回頭
    一看，我先生就倒在地上，乙○○壓住我先生，當時我就去
    拿附近的棍子要打乙○○，當時我打不到乙○○，因為他站
    起來了，乙○○站起來後就要追我，乙○○就拿安全帽丟我
    ，丟到我頭部左後側，我就倒在地上。後來我先生也站起來
    了，乙○○與我先生又追著打」等語。其所述乙○○以安全
    帽丟擊，造成伊頭部受傷之事實，有其所提出臺北市立陽明
    醫院所開立其內載明吳周秋元受有頭部外傷合併左頂部皮下
    血腫4Ｘ4公分、左手肘瘀傷4Ｘ3公分之診斷證明書在卷可佐
    （附於偵查卷第14頁），固可證明吳周秋元因被告乙○○之
    行為而受有傷害之事實。然被告乙○○稱其係以腳踢倒吳周
    秋元，致吳周秋元頭部撞及狗屋成傷，與證人蔡坤諭所述相
    符，且乙○○與丙○發生糾紛之全部過程，經蔡坤諭目睹，
    其對乙○○如何出手，亦有清楚之陳述，顯無偏袒乙○○之
    情事，且查蔡坤諭尚無就吳周秋元如何受傷作偽證之動機，
    是應以蔡坤諭與乙○○二人所述吳朱周秋所受傷勢係因被被
    告乙○○以腳踢倒撞及狗屋者為可採。
(六)被告丙○於原審供稱：伊要吳周秋元不要與乙○○爭吵，結
    果還在吵，後來伊就下樓加以質問為何罵人，乙○○即回罵
    ，伊見乙○○不可理喻，就拉乙○○的手，要到警局（伊沒
    有拉乙○○的背包）。然後乙○○說數到三，不放手的話，
    就要打伊。伊聞言仍不放手，沒想到乙○○真的用安全帽打
    伊臉部，伊便以手拉乙○○，接下來伊就被乙○○按倒在地
    上，正面朝上，乙○○跨坐在伊身上，並按住伊脖子，伊用
    雙手抵擋乙○○，乙○○臉上的傷，是伊用手抵擋時造成的
    ，至於吳周秋元如何受傷，伊沒有看見等語（見原審卷第65
    頁），證實係丙○先行出手拉乙○○，乙○○即以安全帽揮
    打丙○，並將其強押在地上。
(七)乙○○就其傷勢之造成，雖於原審供稱：係由吳周秋元自背
    後持棍毆打，及嗣後吳周秋元遭其踢倒後，丙○持鋁管毆打
    伊背部、額頭等處所造成等語（原審卷第65頁）。然查吳周
    秋元雖持木棍欲援助被壓在地之丙○，惟其尚未出手揮打該
    棍，即遭乙○○發現而將其踢倒，此經證人蔡坤諭證述如前
    。且若依乙○○所陳，吳周秋元毆其背部數下，則其肩頸部
    之傷應非僅有一個長條狀之紅腫、挫傷，而應有數條該同類
    傷痕，再參以其等互相拉扯、衝突中，情勢混亂，乙○○確
    有誤認之可能，自以旁觀之蔡坤諭所述較屬可採。
(八)證人即被告乙○○之妻管文英證稱：「當時我在屋裡為四歲
    小孩穿衣服，我聽到吵鬧聲才出去，出去後，我看到乙○○
    和丙○在扭打，我先生彎腰要取回安全帽與提包。當時二歲
    小孩在旁邊，我馬上衝過去抱小孩，我有看到木棍打乙○○
    背部，但不記得是何人打的」等語（見原審卷第56、57頁）
    ，足證被告二人確有發生扭打之行為。
(九)又被告二人受有如事實欄所載之傷勢，亦有臺北市立陽明醫
    院甲種診斷書、臺北市立忠孝醫院驗傷診斷書各1 紙及被告
    乙○○、丙○受傷照片共6 張足資證明（附於偵查卷第16、
    17、18、19-1、22頁）。此外復有現場照片10張附卷可資佐
    證（偵查卷第20、21、54、55頁），其中且有含有木棍、鋁
    管橫臥地上之照片各1 張（偵查卷第54頁）。益足佐之被告
    乙○○所述丙○係持鋁管對其毆打等語，應較符為事實。
(十)綜上各節，被告乙○○先因狗隻隨地大解之事與吳周秋元發
    生口角，丙○聞訊旋即前來理論，並拉住欲騎機車上班之乙
    ○○之提包不放，要偕乙○○至警局理論，乙○○見其不放
    手，乃持其所有之安全帽毆打丙○臉部，雙方進而相互拉扯
    ，乙○○並將丙○強壓在地上，丙○掙扎無法起身，致丙○
    受傷，吳周秋元見狀，乃持木棍走向乙○○後方，尚未出手
    ，適乙○○回頭，即以腳踢吳周秋元，致其倒地，頭部碰撞
    狗屋受傷，此時丙○從地上爬起，亦持鋁管毆打乙○○之背
    部及額頭，致乙○○受傷等情，均堪以認定，足認被告二人
    均各具傷害之故意。
(十一)末者，按刑法上之正當防衛係以遇有現在不法之侵害，始
      能成立，倘若不法侵害尚未發生或已過去，則其加害行為
      即無正當防衛之可言（最高法院19年度上字第1174號判例
      參照）。查被告乙○○將丙○強壓在地之後，起身踢吳周
      秋元，吳周秋元跌倒，乙○○即住手，未進一步加以侵害
      ，此時對丙○而言，其與妻子吳周秋元所受之現時不法侵
      害已經過去，其仍持鋁管毆打乙○○，自無主張正當防衛
      之餘地。
(十二)綜上，本件事證明確，被告二人犯行均堪認定。
二、對於被告辯解之判斷：
(一)訊據被告丙○既否認有毆打乙○○，更否認有持鋁管之行為
    ，並質疑被告乙○○之傷勢云云
(二)惟查，被告丙○於事實欄所載時地與被告乙○○互相拉扯，
    並遭被告乙○○壓倒在地，乙○○起身後，其即持鋁管毆擊
    乙○○之頸肩部及額頭背部等事實，業經本院依憑上開證據
    認定如前，而證人即受理報案最初到達現場之警員甲○○於
    本院結證證述有看到乙○○受傷等語（本院卷第37頁），是
    被告丙○上揭否認之詞，礙難採信。
三、撤銷改判之理由：
(一)撤銷原判決之理由：
　1.查被告乙○○先後打傷告訴人吳周秋元及丙○，其時間緊接
    ，顯係基於概括犯反意為之，應屬連續犯。原審於事實及理
    由欄內亦均認定被告乙○○先後傷害二人，然於論罪時就被
    告乙○○部分漏未論以連續犯，且未加重其刑，顯有未當。
    另被告乙○○所有用以揮打丙○之安全帽，係乙○○平日騎
    乘機車時所使用，因臨時與丙○發生爭執始持以為工具，此
    觀諸被告二人上揭供述甚明，故該安全帽既非專以傷害人所
    用，核無沒收之必要，原審併為沒收之諭知，同有未洽。
  2.被告丙○雖高達79歲之年，然本案之起因係被告丙○與其妻
    吳周秋元因飼養狗隻之大小便問題，且因被告丙○先行拉扯
    乙○○之手提包，致激怒乙○○，繼而雙方互相拉扯互毆，
    且被告丙○持地上之鋁管毆打乙○○，其蓄意毆打之惡性非
    輕。又被告丙○於犯後均矢口否認，顯無悔意，犯後態度欠
    佳，原審僅量處拘役二十日，亦有量刑失衡之處。
　3.被告丙○上訴意旨空言否認犯行，指摘原判決不當，雖無理
    由，然檢察官上訴意旨認原審就被告二人量刑均嫌過輕，尚
    非無據，且原判決亦上揭所載可議之處，故自應將原判決撤
    銷改判。
(二)自為判決論罪科刑之理由：
　1.被告乙○○、丙○所為均係觸犯刑法第277 條第1 項之傷害
    罪，被告乙○○先後對告訴人吳周秋元、丙○之傷害犯行，
    時間緊接，所犯為構成要件相同之罪，顯係基於概括犯意反
    覆為之，應依連續犯之規定論以一罪並加重其刑。
  2.爰審酌被告二人均無前科犯行，有本院被告前案紀錄表在卷
    可憑，而本件之爭端係起因於被告丙○與其妻吳周秋元因飼
    養狗隻大小便問題，且因被告丙○先行拉扯乙○○之手提包
    ，致激怒乙○○，雙方繼而互相拉扯、毆打，吳周秋元並持
    木棍欲毆打乙○○，乙○○始將之踢倒，暨斟酌被告乙○○
    雖係遭激怒，然其年輕力壯，當無不能避離被告丙○、告訴
    人吳周秋元者，惟其仍恃力壯而一時情緒失控先後傷害渠二
    人，自仍具惡性，並考量被告二人各自之生活狀況、智識程
    度、犯罪動機、手段及犯罪時所受之刺激，暨犯罪後乙○○
    坦承犯行，尚知悔改，惟未能達成民事損害賠償之和解，以
    賠償告訴人之損害，而被告丙○仍否認事實，態度非佳等一
    切情狀，各量處如主文所示之刑，並均諭知易科罰金之折算
    標準，以示懲儆。
  3.被告乙○○所有用以揮打丙○之安全帽，係乙○○平日騎乘
    機車時所使用，因臨時與丙○發生爭執始持以為工具，該安
    全帽非被告乙○○專以傷害人所用，已如前述；另被告丙○
    所使用之鋁管，未經扣案，且無證據證明係其所有，是本院
    就上開安全帽及鋁管均無宣告沒收之必要，併予敘明。
四、適用之法律：
(一)依刑事訴訟法第369 條第1 項前段、第364 條、第299 條第
    1 項前段。
(二)刑法第277 條第1 項、第56條、第41條第1 項，罰金罰鍰提
    高標準條例第1 條前段、第2 條。
本案經檢察官賴俊雄到庭執行職務。
中　　華　　民　　國　　94　　年　　8 　　月　　9 　　日
　　　　　　　　　刑事第二十庭審判長法　官  陳貽男
　　　　　　　　　　　　　　　　　  法　官  高明哲
　　　　　　　　　　　　　　　　　  法　官  許仕楓
以上正本證明與原本無異。
不得上訴。
                                    書記官  劉貞達
中　　華　　民　　國　　94　　年　　8 　　月　　11　　日
附錄本案論罪科刑法條全文
刑法第277 條第1 項：
傷害人之身體或健康者，處三年以下有期徒刑、拘役或一千元以
下罰金。
